---
title: "Practica 4 - Atur"
author: "Juan Pablo Zaldivar && Enric Millan"
date: "2023-03-10"
output: html_document
---

# Atur

## Introducción

```{r, echo=FALSE, include=FALSE}
library(zoo)
library(ggplot2)
library(forecast)
library(ggfortify)
```

```{r}
ser <- ts(read.table("../Data/Atur.dat", header=F)/1000,start=1996,freq=12)
autoplot(ser, main="", ylab="", xlab="Time", ts.colour = '#45B39D',
         ts.geom='ribbon', ts.fill='#73C6B6')
```

```{r}
lnser <- log(ser)
d12lnser = diff(lnser, 12)
d1d12lnser = diff(d12lnser)
```

...?

```{r}

```


Modelos:

$$\mbox{ARIMA}(1,1,1)(0,1,1)_{12} \\ \mbox{ARIMA}(8,1,0)(0,1,1)_{12}$$

### Modelo 1

$$ecuacion desarrollada$$

```{r}
m1 <- arima(lnser, order=c(1,1,1), seasonal=list(order=c(0,1,1), period=12))
m1
```

### Modelo 2

$$ecuacion desarrollada$$

```{r}
m2 <- arima(lnser, order=c(8,1,0), seasonal=list(order=c(0,1,1), period=12))
m2
```

## 1. Variancia constante

**Feu el plot dels residus i el de l'arrel quadrada del valor aboluts dels residus amb ajust suau. Podem considerar que la variancia es constant?**

```{r}

```

## 2. Hipótesis de Normalidad

**Feu el plot de normalitat i l’histograma amb la corba normal superposada. Aplica el test de Shapiro-Wilks als residus. Podem considerar que els residus provenen d’una distribucio normal?**

```{r}

```

## 3. Independencia de residuos

**Feu l’ACF i el PACF dels residus i la representacio dels p-valors pel test de Ljung-Box. Podem considerar que els residus son independents?**

```{r}

```

## 4. Modelo causal/invertible

**Pels polinomis caracteristics de la part AR i MA, calculeu el modul de les seves arrels. El model estimat, es causal? es invertible?**

```{r}

```

## 5. Medidas de adecuación

**Calculeu les mesures d’adequaci´o a les dades (AIC i BIC)**

```{r}

```

## 6. Estabilidad del modelo

**Ajusteu el model amb totes les dades i amb les dades sense les 12 darreres observacions. Podem considerar estable el model?**

```{r}

```

## 7. Predicciones puntuales

**Pel model ajustat sense les 12 darreres observacions, obtingueu les prediccions puntuals i el corresponent interval de confianca al 95% per a l’ultim any. Feu la representacio de la serie original (darrers 5 anys) amb les prediccions i intervals superposats.**

```{r}

```

## 8. Medidas de capacidad de predicción

**Calculeu les mesures de capacitat de previsio (RMSPE i MAPE) a partir de les prediccions puntuals anteriors. Aixo dona una idea de l’exactitud de les prediccions.**

```{r}

```

## 9. Intervalos de confianza

**Calculeu la mitjana de les amplades dels intervals de confinaca de prediccio. Aixo es una mesura de la precisio de les prediccions.**

```{r}

```

## 10. Selección del modelo

**Amb tota la informacio anterior, quin dels dos models proposats seleccioneu com a millor? Pel model escollit ajustat amb totes les dades, calculeu les previsions amb intervals de confianca pel proper any**

```{r}

```












.