---
title: "Project"
author: "Juan Pablo Zaldivar && Enric Millan"
date: "2023-03-14"
output: html_document
---

```{r, echo=FALSE, include=FALSE}
library(car)
library(zoo)
library(plotly)
library(ggplot2)
library(forecast)
library(ggfortify)
library(TSstudio)
```


# Titulo

...

# Indice

...

# Introducción

(propósito)


## Descripción Serie Temporal

(descripción serie, variables, tamaño de la muestra, método de recogida de datos)

```{r}
ser = ts(read.table("Data/export.dat")/1000,start=1999,freq=12)
```


```{r}
ts_plot(ser, slider=FALSE, color='darkblue',
        title="Total exportations in Spain",
        Ytitle="Thousands million euros",
        Xtitle="Time", Xgrid=TRUE, Ygrid=TRUE) %>%
layout(paper_bgcolor = "lightgrey", plot_bgcolor = "lightgrey",
       font = list(color = "black"))
```

## Motivación

...

## Metodología

...

## Descripción sintética

...

# Resultados e interpretación

...

## Identificación

...

### Transformación de la serie

...

#### Variancia constante

...

#### Patrón estacional

...

#### Media constante

...

### Serie estacionaria

...

### Modelos propuestos

...

### Estimación modelo 1

...

### Estimación modelo 2

...

## Validación

...

### Variancia constante de residuos

#### Modelo 1

...

#### Modelo 2

### Hipótesis de normalidad de residuos

#### Modelo 1

...

#### Modelo 2

### Independencia de residuos

#### Modelo 1

...

#### Modelo 2

### Propiedad de causalidad y/o estacionalidad

#### Modelo 1

...

#### Modelo 2

### Estabilidad

#### Modelo 1

...

#### Modelo 2

## Previsiones

#### Modelo 1

...

#### Modelo 2

## Tratamiento de atípicos

#### Modelo 1

...

#### Modelo 2

# Conclusiones y discusión

...

# Bibliografía

...






















.