---
title: "Project"
author: "Juan Pablo Zaldivar && Enric Millan"
date: "2023-03-14"
output: pdf_document
---

```{r setup, include=FALSE}
knitr::opts_chunk$set(warning = FALSE, message = FALSE, echo=FALSE) 
```

```{r}
library(plotly)
library(forecast)
library(TSstudio)
```

```{r}
m <- list(l = 50, r = 50, b = 100, t = 100, pad = 4)
```

# Titulo

...

# Indice

...

# Introducción

El propósito al estudio de este proyecto consiste en obtener previsiones a partir de la última observación registrada de una serie temporal seleccionada. No sin antes haber realizado un análisis e informe exhaustivos acerca de la observaciones de la serie y sus propiedades.

Tal estudio presentado a continuación se compone de una succesión de apartados en donde se empleará la metodología Box-Jenkins mediante modelos ARIMA que representen la serie temporal, así como también la incorporación del tratamiento de observaciones atípicas.

## Descripción Serie Temporal

La serie temporal de eleccíon para el presente proyecto contiene el total de exportaciones (en miles de millones de euros) en España. (CITA).

*(descripcion serie, metodo de recogida de datos, variables)*

Con un total de 240 observaciones de frecuencia mensual, recorre un periodo de 20 años. Desde el primer mes de 1999 hasta diciembre de 2018. Los valores de las observaciones están registradas en miles de millones de euros, por lo tanto, por simplicidad a la hora de graficar a partir de ahora se trabajara con decenas en términos de miles de de millones.

```{r}
ser <- ts(read.table("Data/export.dat")/1000,start=1999,freq=12)
```

```{r}
plot_ly(x=~time(ser), y=~ser,
            type = "scatter", fill="tonexty", mode="lines") %>% 
  layout(title='<b> Total exportations in Spain <b>',
         xaxis=list(title='Time'), yaxis=list(title='(Thousand million euros)'))
```
Observando la serie temporal detectamos una tendencia creciente a lo largo del tiempo, que mantiene una pendiente casi constante, es decir, no se podría decir que hay indicios de un aumento repentino del total de exportaciones en españa durante las últimas dos décadas.

Por otro lado, a simple vista se detecta una caída en lo que corresponde a los años 2008-2009, muy seguramente debido a la crísis económica. Este hecho probablemente conlleve  a un valor atípico en la serie que se tendrá que confirmar en el desarrollo del análsis con el tratamiento de atípicos.

Otro hecho a destacar sobre la serie son un par de observaciones con magnitudes que sobresalen notablemente en el mes de febrero (finales de enero e inicios de febrero) de 2011 y 2017 respectivamente. Una posible hipótesis para la segunda observación (febrero 2017) supone que haya sido causa de un incremento de las exportaciones debido a los terremotos en Filipinas como muestra de apoyo y soliralidad hacía las personas implicadas. Aunque por el valor de la muestra, parece ser causa de un motivo distinto. Para el primer caso (enero/febrero 2011) los bienes de equipo y el sector automóvil han sido los principales impulsores del aumento en los 10 primeros meses del año, por lo que es probable que este pico en febrero esté relacionado. Los datos oficiales indican que en el segundo caso las principales contribuciones al crecimiento de las exportaciones provinieron del sector de productos energéticos, alimentación, bebidas y tabaco, sector automóvil y manufacturas de consumo.

Se ha de aclarar que estas explicaciones se realizan en base a investigaciones propias para interntar tener un un entendimiento de la causa de tales observaciones. El caso ideal sería contar con un experto en el ámbito de la exportación nacional e incluso internacional para otorgarnos una visión clara sobre estos resultados.


```{r}
ds <- decompose(ser)

p1 <- plot_ly() %>% add_trace(x = time(ds$x), y = ds$x,
              type = "scatter", mode = "lines", fill="tonexty", name = "Original Time Series")

p2 <- plot_ly() %>% add_trace(x = time(ds$trend), y = ds$trend,
              type = "scatter", mode = "lines", fill="tonexty", name = "Trend")

p3 <- plot_ly() %>% add_trace(x = time(ds$seasonal), y = ds$seasonal,
              type = "scatter", mode = "lines", fill="tonexty", name = "Seasonal")

p4 <- plot_ly() %>% add_trace(x = time(ds$random), y = ds$random,
              type = "scatter", mode = "lines", fill="tonexty", name = "Random")

subplot(p1, p2, p3, p4, nrows=4) %>%
  layout(title='<b> Time Series Decomposition <b>')
```

Mediante la descomposición de la serie, confirmamos la tendencia conforme a un creciemiento lineal no excesivamente pronunciado, aunque tengase en cuenta de las magnitudes de las observaciones.

En verde, la componente estacional muestra un pico en el número de exportaciones en el primer cuatrimestre del año, mientras que sufre de una disminución considerable durante la temporada de verano, con el descenso mayor en el mes de agosto aproximadamente. Este último hecho coincide con el periodo de mayor descanso laboral en España.


## Motivación

...

## Metodología

Como ya se ha mencionado en este proyecto se usará la metodología Box-Jenkins. 

De manera incial se comenzará con la identificación de la serie. La cual consiste en la evaluación de la serie para aplicarle un conjunto de trasnformaciones de modo que se obtenga una serie estacionaria, sobre la cual poder prpoponer modelos adecuados. Dichas transformaciones se aplican para obtener una variancia cosntante de la serie, eliminar un posible patrón estacional de los datos y conseguir una media constante. De tal forma que sea posible proponer modelos, premiando su baja complejidad, para proceder a la estimación de sus parámetros y de la media de la serie.

Siguientemente, se han de validar los modelos propuestos. Llegados a este punto, trabajaremos con dos modelos propuesto a modo de simplificación del proyecto. Para cada uno de ellos se realizarán las revisiones necesarias para validar la variancia consante de los residuos del modelo. Comprobaremos que los residuos se comporten bajo la hipótesis de normalidad como un _White Noise_. Por último se comprobará que los residuos cumplan con la condición de normalidad, considerada la de mayor relevancia al tratarse de una serie temporal.

Una vez consolidados los modelos propuestos, se estudiarán las propiedades de estabilidad, invertibilidad y causalidad de cada uno. De modo que justo después se realizarán las predicciones puntuales y sus medidas de predicción del modelo.

El estudio de estas predicciones se buscará afinar al aplicar un tratamiento de atípicos, en la cual se busca definir una serie teórica sin estos atípicos para reducir la variabilidad del modelo. A fin de poder mejorar las predicciones en cada uno de los modelos. Para poder así, discutir sobre un mejor modelo en términos de las cualidades y medidas realizadas a lo largo del estudio.

## Descripción sintética

...

# Resultados e interpretación

...

## Identificación

...

### Transformación de la serie

...

#### Variancia constante

Se pretende identificar algun tipo de tendencia en la serie que haga que la variancia no sea constante a lo largo de esto. Para ello se grafican mediciones de la media y la variancia de grupos consecutivos de entre 8-12 observaciones a modo de poder visualizar el comportamiento de la variancia de la serie.

Para satisfacer la condición de variancia constante, la dispersión de los puntos debe ser similar a lo largo de todo el eje horizonal.

```{r}
m <- apply(matrix(ser, nrow=12), 2, mean)
v <- apply(matrix(ser, nrow=12), 2, var)

plot_ly(x=~m, y=~v, marker = list(size = 7, color = 'blue',
                                  line = list(color = 'darkblue',width = 1))) %>%
  layout(title='<b> Varience~Mean <b>',
         xaxis=list(title='Mean'), yaxis=list(title='Variance'))
```

Vease que hay un aumento de la variancia entre los valores inciales y finales de la serie, aunque como se ha comprobado, una trasnformación de tipo logaritmica no es suficiente para el caso de esta serie temporal. Si bien no se podría llegar a razonar y aceptar que todo el conjunto de puntos mantienen una dispersión similar, una transformación *Box-Cox* podría ser útil para este caso.

Para evitar la posible influencia de valores atípicos, también se realiza un boxplot para cada año de la serie, de modo que, idealmente, la altura del IQR de cada caja tiene que se aproximadamente la misma.

Para el caso de esta serie temporal observamos que no hay una gran diferencia en la variabilidad de la serie pero si que es notable en ciertos casos, por lo que no se puede validar que haya una variancia constante en la serie original.

```{r}
plot_ly(x=~floor(time(ser)), y=~ser, type='box', boxpoints = 'suspectedoutliers') %>%
  layout(title='<b> Box Plot for periods <b>',
         xaxis=list(title='Time'), yaxis=list(title='Time Series'))
```

Aunque la trasnformación logaritmica es de fácil interpretación, comprobamos que no mejora la condición de la variancia y no es suficiente, por lo que se ha de proponer un valor de $\lambda$ para la transformación Box-Cox ya mencionada, que tiene la siguiente forma:

$$\frac{X_t^{\lambda}-1}{\lambda}$$

```{r}
lambda = BoxCox.lambda(ser, method = c("guerrero", "loglik"), lower = -1, upper = 2)
bcser = (ser^lambda-1)/lambda
```

La función `BoxCox.lambda()` de la librería *forecast* nos permite seleccionar de forma automática la mejor lambda posible bajo los criterios que se establezcan. En este caso, usando los métodos "guerrero" y "loglik" se busca, en primer lugar, una lambda que minimice el coeficiente de variación para la subserie resultante de la transformación y, en segundo lugar, el valor de lambda se elige para maximizar el perfil de la verosimilitud logarítmica de un modelo lineal ajustado a x. Para datos no estacionales se ajusta una tendencia lineal en el tiempo, mientras que para datos estacionales se utiliza una tendencia lineal en el tiempo con variables ficticias estacionales.

Con lo que se obtiene un valor de $\lambda = 0.395$ aproximadamente.

```{r}
m <- apply(matrix(bcser, nrow=12), 2, mean)
v <- apply(matrix(bcser, nrow=12), 2, var)

plot_ly(x=~m, y=~v, marker = list(size = 7, color = 'blue',
                                  line = list(color = 'darkblue',width = 1))) %>%
  layout(title='<b> Varience~Mean <b>',
         xaxis=list(title='Mean'), yaxis=list(title='Variance'))
```


```{r}
plot_ly(x=~floor(time(bcser)), y=~bcser, type='box', boxpoints = 'suspectedoutliers') %>%
  layout(title='<b> Box Plot for periods <b>',
         xaxis=list(title='Time'), yaxis=list(title='Time Series'))
```

```{r}
plot_ly(x=~time(bcser), y=~bcser,
            type = "scatter", fill="tonexty", mode="lines") %>% 
  layout(title='<b> Time series after Box-Cox transformation <b>',
         xaxis=list(title='Time'), yaxis=list(title='(Thousand million euros)'))
```

Tras la transformación, la variancia para los diferentes grupos de observaciones es similar. Además de que la altura de los IQR de los boxplots ya es prácticamente la misma a lo largo del tiempo y en el gráfico de varinza y media vemos que la primera no toma una tendencia en función de la segunda.

#### Patrón estacional

Para buscar un posible patrón estacional de orden $s=12$, se grafícan las subseries correspondientes a cada año de la serie temporal. Además de dos representaciones adicionales, la primera (segundo gráfico) muestra si hay una gerarquía entre los diversos meses pero se ve que no hay ninguno que sobresalga siempre.La segunda (tercer gráfico) muestra los boxplots de las distribuciones de las observaciones por meses. 

```{r}
ts_seasonal(bcser, type="all", title=" <b> Seasonality plot for Time Series <b>")

monthplot(bcser)
```

Para cada año se observa una claro patrón estacional en el mes de agosto, donde hay una clara caida de los valores de las observaciones. Esto se confirma observando los boxplots, en los que se aprecia que todos tienen valores similares a excepción agosto, que tiene los valores más bajos, debido a que es el mes clave del periodo vacacional en España, tal y como se había visto en la gráfica inicial de la serie.


Se observa también en el primer gráfico que el tercer mes del año tiene muetsras con valores que aumentan considerablemente en marzo y seguidamente caen ligeramente en el abril o viceversa. NO EMTENDO ESTO -> _Aunque estas muestras presentan una distribución con mucha variabilidad dependiendo del año, como se identifica en el tercer gráfico._ Posiblemente este fenómeno esté relacionado con los efectos de calendario, ya que por esos meses se encuentra la festividad de Semana Santa, la cual se distribuye entre ambos meses de manera distinta dependiendo el año. Con lo cual, genera estos aumentos que se detectan en marzo cuando la Semana Santa ocurre en mayor parte en Abril y por otro lado, los aumentos del mes de abril corresponden a los años para los que la Semana Santa tuvo lugar más en el mes de marzo. Más adelante se discutirá el tratamiento de dicho efecto.

Se ha confirmado la presencia de un patrón estacional, por lo que se procede a realizar la diferenciación estacional de orden 12. Esto impica que el valor del parámetro $D$ toma el valor de la unidad.

$$(1-B^{12})X_t$$

```{r}
d12bcser = diff(bcser,12)
plot_ly() %>%
  add_trace(x=~time(d12bcser), y=~d12bcser,
            type = "scatter", fill="tonexty", mode="lines", name='Time Series') %>%
  add_trace(x=~time(d12bcser), y=~mean(d12bcser),
            type = "scatter", mode="lines", name='Mean',
            line=list(color='#481567FF', dash='dash')) %>%
  layout(title='<b> Time Series after seasonal differentation <b>',
         xaxis=list(title='Time'), yaxis=list(title='(Thousand million euros)')) 
```

```{r}
monthplot(d12bcser)
```

Tras la transformación se puede observar en el gráfico de arriba que las subseries de los meses presentan una misma media, constante horizontalmente. De la misma forma, ya no es visible una dependencia entre muestras del mismo periodo, con lo que se ha eliminado el patrón estacional.

```{r}
ts_seasonal(d12bcser, type="all", title=" <b> Seasonality plot for Time Series <b>")
```
Para corroborar que la transformación sean apropiadas basta con observar la descomposición estacional tras dicha transformación para ver que se ha eliminado todo rastro de un patrón.

#### Media constante

Tras la eliminación del patrón estacional observamos que la serie no presenta signos de una tendencia lineal o algún tipo de tendencia, por lo que podemos considerar ya de entrada la media como constante. Aunque para comprobar se compararán la variancia de la serie con solo la diferenciación estacional y su variancia tras aplicarle una diferenciación regular a esta última.

```{r}
var(d12bcser)
var(diff(d12bcser))
var(diff(diff(d12bcser)))
```

Como la variancia de la serie aumenta tras la segunda diferenciación regular, se identifica que se ha realizado una sobrediferenciación. Esto implica que no es necesaria la aplicación de la segunda trasnformación para asegurar media constante, solo basta con la primera. Obteniendo el parámetro $d=1$.


### Serie estacionaria

Tras el proceso de transformaciones, únicamente se ha requerido una diferenciación estacional y una diferenciación regular para la serie original. Con lo que la serie estacionaria $W_t$ resulta ser:

$$W_t = (1-B)(1-B^{12})\frac{X_t^\lambda-1}{\lambda} \ \ , \lambda≃0.395$$

```{r}
plot_ly() %>%
  add_trace(x=~time(d1d12bcser), y=~d1d12bcser,
            type = "scatter", fill="tonexty", mode="lines", name='Time Series') %>%
  add_trace(x=~time(d1d12bcser), y=~mean(d1d12bcser),
            type = "scatter", mode="lines", name='Mean', line=list(color='#481567FF', dash='dash')) %>%
  layout(title='<b> Stationary Time Series <b>',
         xaxis=list(title='Time'), yaxis=list(title='(Thousand million euros)')) 
```


### Modelos propuestos

...

```{r}
ts_cor(d1d12bcser, lag.max = 72)
```

AR(p=2) AR(P=2) MA(q=4) MA(Q=6)

ARMA(1,1) ARMA(1,2) ARMA(2,1)


```{r}
arima(d1d12bcser, order=c(2,0,0), seasonal=list(order=c(0,0,6), period=12))
cat("---------------------------------------------------------------------")
arima(d1d12bcser, order=c(2,0,1), seasonal=list(order=c(4,0,0), period=12))
cat("---------------------------------------------------------------------")
arima(d1d12bcser, order=c(2,0,0), seasonal=list(order=c(2,0,2), period=12))
cat("---------------------------------------------------------------------")
arima(d1d12bcser, order=c(2,0,1), seasonal=list(order=c(2,0,1), period=12))

```


### Estimación modelo 1

El modelo 1 $\mbox{ARIMA}(2,1,1)(4,1,0)_{12}$ de la forma:

$$(1 - \phi_1 B - \phi_2 B^2)(1 - \Phi_1 B^{12} - \Phi_2 B^{24} - \Phi_3 B^{36} - \Phi_4 B^{48})(1-B)(1-B^{12})\frac{(X_t - \mu_1)^\lambda-1}{\lambda} = (1+ \theta_1 B)Z_t$$

Para la estimación del modelo 1 se ha de comprobar primeramente si la media de la serie es significativa o no.

Se comprueba la significación de $\hat{\mu_1}$ mediante su $t$-ratio para determinar si es significante para el modelo, es decir, si se acepta la hipótesis nula de que la media es igual a 0.

$$H_0: \hat{\mu_1} = 0 \\ H_1: \hat{\mu_1} \neq 0$$ donde el $t$-ratio viene dado por

$$t = \frac{\hat{\mu_1}}{S_{W_t}} \sim N(0,1)$$

asintoticamente normal al tratarse de un estimador calculado a partir del estimador de máxima verosimilitud.

```{r}
m1 = arima(d1d12bcser, order=c(2,0,1), seasonal=list(order=c(4,0,0), period=12))
m1
```

```{r}
cat("Is the mean significant?",abs(m1$coef[8]/sqrt(diag(m1$var.coef)[8])) > 2)
```

Al no tener significación la media de la serie $\hat{\mu_1}$, se puede aplicar la función `arima` a la serie después de la transformación *Box-Cox*, aplicandole las diferenciaciones como parámetros a la función, de esta manera se evitan deshacer las transformaciones después y se puede predecir directamente sobre la serie transformada.

```{r}
m1 = arima(bcser, order=c(2,1,1), seasonal=list(order=c(4,1,0), period=12))
m1
```

Verificamos que la decisión de retirar la media del modelo ha sido la adecuada en terminos del AIC del nuevo ajuste. Además como $\hat{\mu_1}$ no es significativa, se ve que los valores de los estimadores del modelo no han variado en gran escala, al igual que sus desviaciones estandar.

Bajo la misma hipótesis, se comprobará la significación de los estimadores del modelo.

```{r}
cat("\nT-ratios:",round(m1$coef/sqrt(diag(m1$var.coef)),2))
```

Se observa que el estimador del parámetro $\hat{\theta_1}$ está por debajo del borde del intervalo de confianza, por lo que ajustaremos un modelo eliminandolo y se compararán ambos modelos en terminos de su AIC.

```{r}
arima(bcser, order=c(2,1,1), seasonal=list(order=c(4,1,0), period=12),
           fixed=c(NA,NA,0,NA,NA,NA,NA))
```

En vista de que el AIC ha aumentado tras eliminar $\hat{\theta_1}$, se considerará que el modelo incial es más adecuado.

El resto de parámetros si son significativos, como se ha visto anteriormente.


### Estimación modelo 2

...

```{r}
m2 = arima(d1d12bcser, order=c(2,0,0), seasonal=list(order=c(2,0,2), period=12))
m2
```

```{r}
cat("Is the mean significant?",abs(m2$coef[7]/sqrt(diag(m2$var.coef)[7])) > 2)
```

```{r}
m2 = arima(bcser, order=c(2,1,0), seasonal=list(order=c(2,1,2), period=12))
m2
```

```{r}
cat("\nT-ratios:",round(m2$coef/sqrt(diag(m2$var.coef)),2))
```


## Validación

...

### Variancia constante de residuos

#### Modelo 1

...

```{r}
resi1 <- resid(m1)

plot_ly() %>%
  add_trace(x=~time(bcser), y=~resi1, type = "scatter", fill="tonexty",
        mode="lines",name='Residuals of model 1') %>%
  add_lines(x=~time(bcser), y=~-3*sd(resi1), fill=F,
            line=list(color='red',dash='dash'), name='Lower IC limit') %>%
  add_lines(x=~time(bcser), y=~3*sd(resi1), fill=F,
            line=list(color='red', dash='dash'), name="Upper IC limit") %>%
  layout(title='<b> Residuals of model 1 <b>',
         xaxis=list(title='Time'), yaxis=list(title='(Thousand million euros)'))

```

```{r}
scatter.smooth(sqrt(abs(resi1)), lpars=list(col=2))
```


#### Modelo 2

```{r}
resi2 <- resid(m2)
plot(resi2); abline(h=0); abline(h=c(-3*sd(resi2),3*sd(resi2)),lty=3,col=4)

plot_ly(x=~time(bcser), y=~resi2,
            type = "scatter", fill="tonexty", mode="lines") %>%
  layout(title='<b> Residuals of model 2 <b>',
         xaxis=list(title='Time'), yaxis=list(title='(Thousand million euros)')) %>%
  add_lines(x=~time(bcser), y=~-3*sd(resi2), fill=F, line=list(color='red', dash='dash')) %>%
  add_lines(x=~time(bcser), y=~3*sd(resi2), fill=F, line=list(color='red', dash='dash'))

```


```{r}
scatter.smooth(sqrt(abs(resi2)), lpars=list(col=2))
```

### Hipótesis de normalidad de residuos

#### Modelo 1

...

#### Modelo 2

### Independencia de residuos

#### Modelo 1

...

#### Modelo 2

### Propiedad de causalidad y/o estacionalidad

#### Modelo 1

```{r}
m1<-arima(d12ser, order=c(1,0,2), seasonal=list(order=c(4,0,0), period=12))
plot(m1)
```


...

#### Modelo 2

### Estabilidad

#### Modelo 1

...

#### Modelo 2

## Previsiones

#### Modelo 1

...

#### Modelo 2

## Tratamiento de atípicos

#### Modelo 1

...

#### Modelo 2

# Conclusiones y discusión

...

# Bibliografía

...

.