---
title: "Project"
author: "Juan Pablo Zaldivar && Enric Millan"
date: "2023-03-14"
output: html_document
---

```{r, echo=FALSE, include=FALSE}
library(car)
library(zoo)
library(plotly)
library(ggplot2)
library(forecast)
library(ggfortify)
library(TSstudio)
```


# Titulo

...

# Indice

...

# Introducción

El propósito al estudio de este proyecto consiste en obtener previsiones a partir de la última observación registrada de una serie temporal seleccionada. No sin antes haber realizado un análisis e informe exhaustivos acerca de la observaciones de la serie y sus propiedades. 

Tal estudio presentado a continuación se compone de una succesión de apartados en donde se empleará la metodología Box-Jenkins mediante modelos ARIMA, así como también la incorporación del tratamiento de observaciones atípicas.

## Descripción Serie Temporal

(descripción serie, variables, tamaño de la muestra, método de recogida de datos)

```{r}
ser <- ts(read.table("Data/export.dat")/1000,start=1999,freq=12)
```


```{r}
plot_ly() %>% 
  add_trace(x=~time(ser), y=~ser,
            type = "scatter", fill="tonexty", mode="lines") %>%
  layout(title='<b> Total exportations in Spain <b>',
         xaxis=list(title='Time'), yaxis=list(title='(Thousand million euros)'))
```

```{r}

ds <- decompose(ser)

p1 <- plot_ly() %>% add_trace(x = time(ds$x), y = ds$x,
              type = "scatter", mode = "lines", fill="tonexty", name = "Original Time Series")

p2 <- plot_ly() %>% add_trace(x = time(ds$trend), y = ds$trend,
              type = "scatter", mode = "lines", fill="tonexty", name = "Trend")

p3 <- plot_ly() %>% add_trace(x = time(ds$seasonal), y = ds$seasonal,
              type = "scatter", mode = "lines", fill="tonexty", name = "Seasonal")

p4 <- plot_ly() %>% add_trace(x = time(ds$random), y = ds$random,
              type = "scatter", mode = "lines", fill="tonexty", name = "Random")

subplot(p1, p2, p3, p4, nrows=4) %>% layout(title='<b> Time Series Decomposition <b>')
```




## Motivación

...

## Metodología

...

## Descripción sintética

...

# Resultados e interpretación

...

## Identificación

...

### Transformación de la serie

...

#### Variancia constante

...

#### Patrón estacional

...

#### Media constante

...

### Serie estacionaria

...

### Modelos propuestos

...

### Estimación modelo 1

...

### Estimación modelo 2

...

## Validación

...

### Variancia constante de residuos

#### Modelo 1

...

#### Modelo 2

### Hipótesis de normalidad de residuos

#### Modelo 1

...

#### Modelo 2

### Independencia de residuos

#### Modelo 1

...

#### Modelo 2

### Propiedad de causalidad y/o estacionalidad

#### Modelo 1

...

#### Modelo 2

### Estabilidad

#### Modelo 1

...

#### Modelo 2

## Previsiones

#### Modelo 1

...

#### Modelo 2

## Tratamiento de atípicos

#### Modelo 1

...

#### Modelo 2

# Conclusiones y discusión

...

# Bibliografía

...






















.